【裁判字號】    99,易,2100
【裁判日期】    990811
【裁判案由】    重利
【裁判全文】
臺灣臺中地方法院刑事判決          99年度易字第2100號
公  訴  人  臺灣臺中地方法院檢察署檢察官
被      告  丙○○
上列被告因重利案件，經檢察官提起公訴（99年度偵字第11209
號、99年度偵字第11320號），本院依法獨任進行審判程序判決
如下：
    主  文
丙○○乘他人急迫貸以金錢，而取得與原本顯不相當之重利，處
拘役肆拾日，如易科罰金，以新臺幣壹仟元折算壹日；又乘他人
急迫貸以金錢，而取得與原本顯不相當之重利，處拘役肆拾日，
如易科罰金，以新臺幣壹仟元折算壹日；應執行拘役陸拾日，如
易科罰金，以新臺幣壹仟元折算壹日。
    事  實
一、丙○○基於乘他人急迫貸以金錢，而取得與原本顯不相當重
    利之犯意，趁他人亟需現金供周轉之際，分別為以下犯行：
（1）於民國（下同）97年8月底之某日，在臺中市○區○○路與
     柳川西路交岔路口處，貸款新臺幣（下同）2萬元予乙○○
     ，雙方約定每10天為1期，每期利息為2000元（換算年利率
     為360％），乙○○且應交付國民身分證影本及面額為2萬
     元之本票1紙作為擔保，於交付借款時，丙○○即預扣第1
     期之利息2000元，實則僅交付1萬8000元予乙○○。
（2）於97年12月底之某日，在臺中市○區○○○路3段與民族路
     交岔路口，貸款3萬元予甲○○；復於98年4月中旬、5月中
     旬、6月中旬、8月中旬之某日，在臺中市○○區○○路與
     長安路交岔路口之便利商店前方，分別貸款2萬元、1萬元
     、1萬5000元、5000元款項予甲○○。前開各次貸款，均以
     每10天為1期，每1萬元每期之利息為1000元（換算年利率
     均為36 0％），甲○○且均需交付同額本票作為擔保，丙○○則預扣第1期利息後，始交付餘款予甲○○。
（3）丙○○即以前揭方式，收取與原本顯不相當之重利，嗣於9
     9年4月24日下午14時15分許，丙○○與告訴人相約在臺中
     市○○區○○路與長安路交岔路口之便利商店前方收取貸
     款利息時，為警當場查獲，始循線查悉上情。
二、案經乙○○訴由臺中市警察局第四分局、甲○○訴由臺中市
    警察局刑警大隊分別報請臺灣臺中地方法院檢察署檢察官偵
    查起訴。
    理  由
一、按除簡式審判程序、簡易程序及刑事訴訟法第三百七十六條
    第一款、第二款（第一款：最重本刑為三年以下有期徒刑、
    拘役或專科罰金之罪。第二款：刑法第三百二十條、第三百
    二十一條之竊盜罪。）所列之罪之案件外，第一審應行合議
    審判，刑事訴訟法第二百八十四條之一修正條文定有明文。
    本件被告所犯係屬刑事訴訟法第三百七十六條第一款所列之
    最重本刑為三年以下有期徒刑、拘役或專科罰金之罪，依法
    獨任進行審理程序，合先敘明。
二、按現行刑事訴訟法為保障被告之反對詰問權，排除具有虛偽
    危險性之傳聞證據，以求實體真實之發見，於該法第一百五
    十九條第一項明定被告以外之人於審判外之言詞或書面陳述
    ，除法律有規定者外，不得作為證據。而刑事訴訟法第一百
    五十九條之一至一百五十九條之四有傳聞法則之例外規定，
    且被告以外之人於審判外之陳述，雖不符前四條之規定，而
    經當事人於審判程序同意作為證據，法院審酌該言詞陳述或
    書面陳述作成時之情況，認為適當者，亦得為證據；當事人
    、代理人或辯護人於法院調查證據時，知有第一百五十九條
    第一項不得為證據之情形，而未於言詞辯論終結前聲明異議
    者，視為有前項之同意，刑事訴訟法第一百五十九條之五定
    有明文。其立法意旨在於傳聞證據未經當事人之反對詰問予
    以核實，原則上先予排除。惟若當事人已放棄反對詰問權，
    於審判程序中表明同意該等傳聞證據可作為證據；或於言詞
    辯論終結前未聲明異議，基於尊重當事人對傳聞證據之處分
    權，及證據資料愈豐富，愈有助於真實發見之理念，且強化
    言詞辯論主義，使訴訟程序得以順暢進行，上開傳聞證據亦
    均具有證據能力。本件檢察官、被告並未就本院以下所引用
    被告以外之人於審判外之陳述有所爭執，且迄於言詞辯論終
    結前，均未主張有刑事訴訟法第一百五十九條第一項不得為
    證據之情形，是應認已同意作為證據，且經本院審酌後，認
    無不適當之情形，應認均有證據能力，合先敘明。
三、訊據被告丙○○對於上揭事實坦承不諱，核與告訴人甲○○
    、乙○○所指訴之情節相符，並有贓物認領保管單、本票影
    本3紙、手機簡訊翻拍照片、通聯調閱查詢單附卷可稽。足
    認被告丙○○自白，核與事實相符，堪予採信，事證至臻明
    確，被告丙○○犯行洵堪認定。
四、按刑法於94年2月2日公布修正刪除第55條後段牽連犯以及第
    56條連續犯之規定，並自95年7月1日施行，此刪除雖非犯罪
    構成要件之變更，但顯已影響行為人刑罰之法律效果，自屬
    法律變更，依新法第2條第1項之規定，比較新舊法結果，如
    有牽連犯、連續犯之情形，仍應適用較有利於被告行為時之
    法律即舊法論以牽連犯、連續犯，此有最高法院95年5月23
    日第8次刑事庭會議決議可資參照。再按刑事法若干犯罪行
    為態樣，本質上原具有反覆、延續實行之特徵，立法時既予
    特別歸類，定為犯罪構成要件之行為要素，則行為人基於概
    括之犯意，在密切接近之一定時、地持續實行之複次行為，
    倘依社會通念，於客觀上認為符合1個反覆、延續性之行為
    觀念者，於刑法評價上，即應僅成立1罪。學理上所稱「集
    合犯」之職業性、營業性或收集性等具有重複特質之犯罪均
    屬之，例如經營、從事業務、收集、販賣、製造、散布等行
    為概念者是（最高法院95年度台上字第1079號判決意旨參照
    ）。依照上開最高法院判決意旨，所謂學理上之「集合犯」
    ，係指刑事法上按本質上具有反覆、延續實行特徵之犯罪行
    為態樣，立法時予以特別歸類，定為犯罪構成要件之行為要
    素者，始於刑法評價上認應僅成立1罪，並就具有重複特質
    之犯罪列舉職業性、營業性或收集性等，及舉例如經營、從
    事業務、收集、販賣、製造、散布等行為概念者是。但被告
    之上開犯行係在95年7月1日刑法第345條常業重利罪刪除後
    ，已不再就有關反覆實施之常業重利犯行，定為犯罪構成要
    件之行為要素。又本案之刑法第344條重利罪，其構成要件
    為「乘他人急迫、輕率、無經驗貸以金錢或其他物品，而取
    得與原本顯不相當之重利」，立法時並未將上開具有重複特
    質之職業性、營業性、收集性、或經營、從事業務、收集、
    販賣、製造、散布等行為概念，定為刑法344條本罪之犯罪
    構成要件之行為要素，即刑法第344條重利罪並未於立法時
    予以特別歸類為「集合犯」。本件被告丙○○前後數次重利
    犯行並不具有集合犯之包括一罪關係。是核其所為，係犯刑
    法第344條之乘他人急迫貸以金錢，而取得與原本顯不相當
    之重利罪。次按接續犯係行為人就同一犯罪構成事實，以單
    一行為之數個舉動接續進行，以實現一個犯罪構成要件，侵
    害同一法益，而成立一個罪名（最高法院71年臺上字第2387
    號判例意旨參照）。查重利罪係屬侵害個人法益之犯罪，本
    件被告對告訴人甲○○、乙○○等2人分別犯重利罪，其侵
    害各有不同之個人法益，並非僅侵害單一法益；且據被告自
    承告訴人甲○○、乙○○等2人借錢時會開立本票予被告，
    票面之發票時間即借錢時間等情，而參以如被告分別對告訴
    人甲○○、乙○○等2人貸與金錢、收受（含預扣）利息之
    時間、地點均有不同，明顯可分，乃係各自獨立之犯罪，其
    犯意各別，應予分論併罰，無從認被告對告訴人甲○○、乙○○等2人所犯重利罪係屬時空密切不可分而侵害同一法益
    之接續犯。惟其中被告對同一告訴人甲○○之數次借貸之收
    取重利部分，據告訴人甲○○於本院審理時所述，部分款款
    是借新還舊之情形，則被告就此對同一告訴人甲○○為同一
    目的之貸與金錢及收取重利，其各行為之獨立性極為薄弱，
    依一般社會健全觀念，在時間差距上，尚難以強行分開，在
    刑法評價上，應視為數個舉動之接續施行，各為包括一罪之
    接續犯，較為合理（臺灣高等法院臺中分院98年度上易字第
    645號刑事判決要旨參照）。公訴意旨未區分被告貸與金錢
    收取重利之對象及情節是否同一，一概認以被告所犯上開犯
    行，均應予分論併罰，容有誤會，併予敘明。爰審酌被告丙○○犯罪之動機、目的、手段、品行尚佳，此有台灣台中地
    方法院檢察署刑案資料查註紀錄表一份在卷可按、所生危害
    及犯罪後坦認罪愆，頗具悔意，又被告所借與金錢及收取重
    利之金額非鉅，且亦未非法暴力討債，且犯罪後迄今已當庭
    表示如下：「我目前找不到告訴人乙○○，他目前尚積欠我
    本金兩萬元，而他已經繳付三次利息，我總共收取到他繳付
    的利息共計三千元，我覺得我貪圖那利息我也不對，所以告
    訴人乙○○尚積欠我的本金兩萬元部分，我拋棄並不再向他
    追討。而告訴人甲○○的部分，她尚積欠我本金八萬元，而
    她已經繳付利息二十餘萬元，而告訴人甲○○積欠我的本金
    八萬元，我也拋棄並不再向她追討。請鈞院審酌我前開的和
    解情況及犯後態度，對我從輕量刑。」，犯後態度尚佳，所
    犯為數罪併罰關係等一切情狀，分別從輕量處如主文所示之
    刑，並均諭知易科罰金之折算標準，暨定其應執行刑，以資
    懲儆。至於告訴人甲○○、乙○○等2人所簽立之本票、告
    訴人乙○○之身分證正本等物，均係借款人等人供作質押之
    用，則被告取得上開物品，僅供作渠等清償借款本息擔保之
    用，如借款人嗣後清償借款本息，被告仍須將該等物品分別
    返還於各該借款人，自難認係被告前開犯罪所得之物屬其所
    有，爰均不依法併予宣告沒收之，併予敘明。
據上論斷，應依刑事訴訟法第二百九十九條第一項前段、第二百
八十四條之一，刑法三百四十四條、第五十一條第五款、第四十
一條第一項前段、刑法施行法第一條之一第一項、第二項前段，
判決如主文。
中    華    民    國    99    年    8     月    11    日
                          刑事第八庭法  官  洪俊誠
以上正本證明與原本無異。
如不服本判決，應於判決收受送達後10日內向本院提出上訴狀，
上訴於臺灣高等法院臺中分院（並應敘述具體上訴理由及檢附繕
本）。上訴書狀如未敘述上訴理由，應於上訴期間屆滿後20日內
補提上訴理由書於本院（均須按他造當事人之人數附具繕本）「
切勿逕送上級法院」。
                                    書記官  蕭榮峰
中    華    民    國    99    年    8     月    11    日
附錄論罪科刑實體法條文：
中華民國刑法第344條：
乘他人急迫、輕率或無經驗貸以金錢或其他物品，而取得與原本
顯不相當之重利者，處1年以下有期徒刑、拘役或科或併科1千元
以下罰金。
（罰金部份業經刑法施行法第一條之一第二項前段提高30倍為新
台幣3萬元）
刑法施行法第一之一條（95年06月14日修正）：
中華民國九十四年一月七日刑法修正施行後，刑法分則編所定罰
金之貨幣單位為新臺幣。
九十四年一月七日刑法修正時，刑法分則編未修正之條文定有罰
金者，自九十四年一月七日刑法修正施行後，就其所定數額提高
為三十倍。但七十二年六月二十六日至九十四年一月七日新增或
修正之條文，就其所定數額提高為三倍。

司法院資訊處製作；財團法人民間司法改革基金會備份。
